臺灣高等法院民事判決　　　　　　　　　 95年度上字第125號
上　訴　人　甲○○
被　上訴人　三光儀器股份有限公司
法定代理人　丙○○
訴訟代理人　鄭仁哲律師
　　　　　　李育錚律師
　　　　　　尤英夫律師
複　代理人　胡智忠律師
上列當事人間請求清償債務事件，上訴人對於中華民國94年12月
28日臺灣臺北地方法院93年度訴字第2498號第一審判決提起上訴
，本院於95年4月26日言詞辯論終結，上訴人聲請補充判決，判
決如下：
    主      文
追加之訴駁回。
追加之訴訟費用由上訴人負擔。
    事實及理由
一、上訴人起訴主張：被上訴人之經理黃錦助於91年 9月間口頭
    委請伊代為向銀行詢問被上訴人之借款利率可否降低，並承
    諾只要降低利率至年息5.5%，即給予伊一點意思作為酬金，
    若降低利率至年息5.5%以下部分，則作為伊酬金，並承諾伊
    找銀行洽談之後，被上訴人即不能轉向其他銀行以相同利率
    借款，否則仍須如數支付酬金。嗣經伊使盡全力與銀行談妥
    利率並向被上訴人說明後，被上訴人在得知伊已向台北銀行
    龍山分行（下稱台北銀行）要求以政策性傳統產業優惠貸款
    利率3%為被上訴人辦理，為避免支付酬金，於獲知有此「傳
    統產業優惠貸款利率3%」專案，竟利用上訴人智慧財產權暨
    多年經驗評估而得之資訊，轉向原申貸之世華銀行申請降低
    利率，並拒絕提供貸款相關文件給台北銀行，以致台北銀行
    無法進行評估及決定利率，被上訴人係以不正當消極行為阻
    其條件之成就，依民法笫 101條規定，應視為條件已成就，
    被上訴人自應給付伊約定之佣金。以被上訴人向世華銀行借
    款新台幣（以下同）4300萬元，利率由年息5.5%降低至3%計
    算則每月減少利息支出8萬9583元 ，自91年10月起至94年10
    月止共37個月，共減少支出331萬4581元 ，扣除被上訴人已
    支付之10萬元 ，被上訴人尚應給付伊321萬4581元作為酬金
    。爰依民法第153條 、第248條、第267條、第528條、第546
    條第3項 、第532條、第552條規定，請求被上訴人給付佣金
    。為此聲明：(一)被上訴人應給付上訴人321萬4581元 ，及
    自起訴狀送達被上訴人之日起至清償日止，按年息5%計算之
    利息；(二)願供擔保請准宣告假執行。
二、被上訴人則以：上訴人於91年 9月間在電話中主動向伊公司
    經理黃錦助表示其先前有幫他公司向台北銀行爭取降低利率
    至5.5%，問伊是否有意願，伊鑑於現正與銀行洽詢降低利率
    之事，如別有途徑可供選擇，對伊並無壞處。黃錦助經理乃
    向上訴人表示如其可介紹銀行，並使雙方達成降低貸款利率
    之協議，將會給予其一點意思作為答謝。惟雙方就答謝酬金
    數額未達成協議。僅是表示上訴人可介紹銀行與伊就貸款利
    率事宜進行商談，伊並未委任上訴人與銀行協議貸款利率降
    低事宜，上訴人寄與伊之存證信函所載內容係其個人片面主
    張，非屬要約行為，伊無承諾之可能。至於伊之經理黃錦助
    固曾支付上訴人10萬元，乃因上訴人一再要求佣金，伊不堪
    其擾，再加以當初確有向上訴人表示將會給予其一點意思作
    為答謝之用，伊基於息事寧人，並避免訟爭，始由黃錦助交
    付10萬元與被上訴人作為答謝之用，並向其表示事件到此為
    止，實者，兩造間並無委任關係存在，伊之貸款利率嗣後經
    世華銀行同意降低，乃伊向世華銀行反應原有利率偏高請求
    調降，經該行評估後，同意依照該行傳統產業專案貸款利率
    調降，實與上訴人毫無任何關係。上訴人上開陳述均與事實
    不符等語。並聲明：(一)上訴人之訴暨假執行之聲請均駁回
    ；(二)如受不利判決，被上訴人願供擔保請准免假執行。
三、上訴人於第二審追加主張依民法第179條不當得利之法律關
    係，為同上之聲明，其所持理由為：兩造協議之口頭契約目
    標利率為５．５%，被上訴人依約只能得０．８８%之利差，
    竟因自台北銀行兩名證人口中，得知上訴人以專業評估為被
    上訴人向台北銀行要求以傳統產業政策貸款３%利率 ，借款
    給被上訴人，較之兩造協議契約５．５%還低 ，惟被上訴人
    眼見上訴人已履行契約且條件成就，眼紅上訴人因此可獲利
    ２．５%，較被上訴人０．８%利潤還高，即拒絕提供資料供
    台北銀行總行評估審核，「逕自攔截」上訴人專業評估之資
    訊，因而得向世華銀行以此政策優惠貸款專案申辦完成，以
    阻止上訴人條件成就，獲得預期之利潤２．５% ，避免與上
    訴人合作而支付上訴人此利差佣金，以免自己受不利益，趁
    機併吞上訴人之利潤，被上訴人不當行為而取得之不當利益
    ，應依民法第179條不當得利之規定返還上訴人等語。
四、本件原審判決上訴人敗訴，上訴人不服提起上訴，本院於95
    年4月26日言詞辯論終結，並於95年5月10日駁回上訴人之上
    訴，惟就上訴人於本審依不當得利之規定所為追加之訴，漏
    未判決，上訴人就脫漏部分聲請補充判決，核無不合，爰論
    述如下：經查：本院依證人黃錦助所證，被上訴人並未承諾
    上訴人要求利率降到5.5%以下就要給上訴人傭金、亦未承諾
    台北銀行與被上訴人洽談之後，被上訴人即不得再向世華銀
    行洽談貸款利率降低之事，上訴人亦未能就此部分提出積極
    證據以為佐證。且果如依上訴人所提出之佣金計算方式，被
    上訴人因降低利率而所減少之利息支出部分完全充作為上訴
    人佣金，則被上訴人並未因利率之降低而蒙受其利，顯然不
    符合常理，是以上訴人主張兩造已就佣金部分達成合意，要
    與事實不符，不足採信。又上訴人復主張被上訴人故意不提
    供相關貸款資料給台北銀行，致使台北銀行無法評估及決定
    利率，顯係以不正當消極行為阻止上訴人條件之成就云云。
    惟依證人乙○○、蘇百梅、游婧靈於原審所為證詞，及證人
    乙○○於本院95年4月11日證稱：「 ( 甲○○有無告知你被
    上訴人委託甲○○辦理貸款之利率低於5.5％ ？）甲○○有
    提及被上訴人向別家銀行貸款的利率較高，我們的利率較低
    ，但我無法保證利率能低到何種程度。」﹔「（甲○○有無
    提及利率須降到5.5％？）有降低 ，但無法保證低於多少。
    」﹔ 「（甲○○有無要求台北銀行依據傳統產業專案貸款3
    ％利率辦理貸款？）他有要求，但無法保證是否可以辦到。
    」等語可知，台北銀行承辦人員至被上訴人處商談貸款事宜
    時，關於貸款之數額及利率均未決定，亦未同意被上訴人可
    辦理政策性專案貸款，其仍必須評估被上訴人之相關財務和
    擔保品狀況後才可決定。可見上訴人與台北銀行間尚未談妥
    以傳統產業專案利率貸款予被上訴人。上訴人主張其已與台
    北銀行談妥以傳統產業專案利率3％貸款予被上訴人云云等
    語，顯與事實不符。至於被上訴人固依照台北銀行之要求提
    送部分相關貸款資料，台北銀行亦派人就擔保品之現況進行
    拍照，被上訴人已提供相關之貸款資料供台北銀行進行評估
    ，惟因雙方就貸款相關條件如開戶存款等事項無法達成合意
    ，致使雙方尚未就貸款利率進行討論或協商，上開貸款事宜
    遂告無疾而終。據此，被上訴人與台北銀行間就貸款事項之
    所以未達成合意純係因貸款條件無法談攏所致，非因被上訴
    人故意不交付相關貸款文件供台北銀行進行評估辦理之故，
    至為顯然。綜上，本件上訴人既不能證明兩造間曾有合意如
    由上訴人協助被上訴人向銀行爭取降低貸款利率至年息5.5%
    以下，其降低利率部分屬上訴人酬金，亦不能證明上訴人原
    媒介被上訴人向台北銀行貸款，被上訴人係為免支付酬金而
    阻其條件成就，改向原貸款之世華銀行洽辦降低貸款利率，
    況且，被上訴人改向世華銀行貸款，其利率較台北銀行大幅
    降低，而享有利差之利益，係因其貸款內容合乎傳統產業優
    惠貸款政策所致，要與上訴人媒介被上訴人台北銀行降低貸
    款利率無關，亦非因無法律上原因而受有利益，更無民法第
    179條所謂不當得利可言，從而，上訴人追加依不當得利之
    法律關係，請求被上訴人返還上訴人上開利率差額，洵非有
    理由，應駁回其追加之訴。
五、結論：本件追加之訴為無理由，依民事訴訟法第233條第3項
    補充判決如主文。
中　　華　　民　　國　　96　　年　　4 　　月　　23　　日
                    民事第十二庭
                        審判長法  官  張宗權
                              法　官  王麗莉
                              法  官  陳永昌
正本係照原本作成。
如不服本判決，應於收受送達後20日內向本院提出上訴書狀，其
未表明上訴理由者，應於提出上訴後20日內向本院補提理由書狀
（均須按他造當事人之人數附繕本）上訴時應提出委任律師或具
有律師資格之人之委任狀；委任有律師資格者，另應附具律師資
格證書及釋明委任人與受任人有民事訴訟法第466條之1第1項但
書或第2項（詳附註）所定關係之釋明文書影本。
中　　華　　民　　國　　96　　年　　4 　　月　　25　　日
　　　　　　　　　　　　　    書記官  劉美垣
附註：
民事訴訟法第466條之1（第1項、第2項）：
對於第二審判決上訴，上訴人應委任律師為訴訟代理人。但上訴
人或其他法定代理人具有律師資格者，不在此限。
上訴人之配偶、三親等內之血親、二親等內之姻親，或上訴人為
法人、中央或地方機關時，其所屬專任人員具有律師資格並經法
院認為適當者，亦得為第三審訴訟代理人。
